【裁判字號】    94,上,21
【裁判日期】    950425
【裁判案由】    分割共有物
【裁判全文】
臺灣高等法院臺南分院民事判決  94年度上字第21號
上  訴  人  壬○○ （蔡稱迫之承受訴訟人）
            子○○ （蔡稱迫之承受訴訟人）
            丑○○ （蔡稱迫之承受訴訟人）
            癸○○ （蔡稱迫之承受訴訟人)
            庚○○ （蔡稱迫之承受訴訟人）
            辛○○ （蔡稱迫之承受訴訟人）
上六人共同
訴訟代理人  林華生  律師
視同上訴人  申○○
            寅  ○
            甲○○
            丙○○
兼  上一人
訴訟代理人  乙○○
視同上訴人  酉○○ （簡劉鳳嬌之承受訴訟人）
            卯○○ （即簡源隆、簡劉鳳嬌之承受訴訟人）
            戌○○ （簡劉鳳嬌之承受訴訟人）
            亥○○ （簡劉鳳嬌之承受訴訟人）
            巳○○
            午○○
            辰○○
            未○○
被上訴人    己○○
            戊○○
            丁○○
上列當事人間因分割共有物事件，上訴人對於中華民國93年12月
7日臺灣嘉義地方法院第一審判決（92年度訴字第604號），提起
上訴，本院於95年4月11日言詞辯論終結，判決如下：
    主  文
原判決關於分割方法部分及訴訟費用之裁判均廢棄。
兩造共有坐落嘉義縣大林鎮○○○段二六五地號、地目建、面積
六００六平方公尺土地，以嘉義縣大林地政事務所民國九十四年
七月七日複丈之成果圖，即附圖分割方案八所示方法分割。編號
Ｂ部分面積一二六平方公尺、編號Ｄ部分面積一五五五平方公尺
，分歸被上訴人己○○、戊○○、丁○○共同取得，並按原應有
部分比例保持共有；編號Ａ部分面積一二六平方公尺、編號Ｃ部
分面積二一一平方公尺、編號Ｅ部分面積五０四平方公尺，分歸
上訴人壬○○、子○○、丑○○、癸○○、庚○○、辛○○共同
取得，並按原應有部分比例保持共有；編號Ｆ部分面積二七二平
方公尺、編號Ｍ部分面積六一０平方公尺，分歸視同上訴人申○
○取得；編號Ｇ部分面積七二平方公尺、編號Ｈ部分面積二七八
平方公尺，分歸視同上訴人寅○取得；編號Ｉ部分面積二一０平
方公尺，分歸視同上訴人酉○○、卯○○、戌○○、亥○○共同
取得，並按原應有部分比例保持共有；編號Ｊ部分面積二八０平
方公尺，分歸視同上訴人丙○○、乙○○共同取得，並按原應有
部分比例保持共有；編號Ｋ部分面積三八０平方公尺，分歸視同
上訴人甲○○取得；編號Ｌ部分面積四二０平方公尺，分歸視同
上訴人巳○○、午○○、辰○○、未○○共同取得，並按原應有
部分比例保持共有；編號Ｐ部分面積九六二平方公尺，由兩造按
原應有部分比例保持共有，並供道路使用。
第一、二審訴訟費用由兩造各按原土地應有部分比例負擔。
    事  實
甲、上訴人壬○○、子○○、丑○○、癸○○、庚○○、辛○○
    方面：
一、聲明：求為判決：（一）原判決關於分割方法部分廢棄。（
    二）兩造共有坐落嘉義縣大林鎮○○○段265 地號、地目建
    、面積6,006 平方公尺土地，以複丈成果圖即附圖分割方案
    九所示方法分割。Ａ部分面積126平方公尺，Ｃ部分面積211
    平方公尺、Ｅ部分面積504 平方公尺，分歸上訴人壬○○、
    子○○、丑○○、癸○○、庚○○、辛○○共同取得，並按
    原應有部分比例保持共有；Ｂ部分面積126 平方公尺、Ｄ部
    分面積548平方公尺、Ｆ部分面積1,007平方公尺，分歸被上
    訴人己○○、戊○○、丁○○共同取得，並按原應有部分比
    例保持共有；Ｈ部分面積272平方公尺、Ｎ部分面積610平方
    公尺，分歸視同上訴人申○○取得；Ｇ部分面積72平方公尺
    、Ｊ部分面積278 平方公尺分歸視同上訴人寅○取得；Ｉ部
    分面積210 平方公尺分歸視同上訴人酉○○、卯○○、戌○
    ○、亥○○共同取得，並按原應有部分比例保持共有；Ｋ部
    分面積280 平方公尺分歸視同上訴人丙○○、乙○○共同取
    得，並按原應有部分比例保持共有；Ｌ部分面積380 平方公
    尺分歸視同上訴人甲○○取得；Ｍ部分面積420 平方公尺分
    歸視同上訴人巳○○、午○○、辰○○、未○○共同取得，
    並按原應有部分比例保持共有；Ｐ部分面積962 平方公尺，
    由兩造按原應有部分比例保持共有，並供道路使用。（三）
    第一、二審訴訟費用由兩造按應有部分比例負擔。
二、陳述：除與原判決記載事實相同者予以引用外，並補稱：
（一）嘉義縣大林鎮○○○段265地號、建、面積6,006平方公尺
      土地，於上訴人之被繼承人蔡稱迫，及被上訴人因買賣而
      成為共有人之前，即已有由當時之各共有人分為東西兩半
      ，中間以道路為界，分管使用。蔡稱迫與案外人簡英，同
      時向分管東半部之共有人簡東、簡添進、簡有德、簡煒、
      簡國鎮、簡國抄、簡國清、簡國萬等購買應有部分，蔡稱
      迫並向簡煒購買坐落臨近公路，即大林鎮過溪里過溪290
      號房屋，從此蔡稱迫與簡英各承受原出賣人使用之土地，
      即最南邊（前面）及北邊（後面）由蔡稱迫分管使用，中
      間部分由簡英分管使用，彼此立樁為界。而被上訴人於民
      國（下同）62年間共同向簡英購買其應有部分，並受領占
      有簡英之分管位置。是以系爭土地東半部，面臨道路之南
      邊全由蔡稱迫分管使用，為無可否認之事實，並有現場及
      照片在卷足稽。
（二）上訴人即蔡稱迫之承受訴訟人及被上訴人，對原判決之分
      割方法均主張變更，視同上訴人則均稱無意見。而被上訴
      人主張之分割方案八，與上訴人主張之分割方案九，其中
      Ａ、Ｂ、Ｃ所示之位置及面積均相同，Ａ、Ｃ分配由上訴
      人蔡稱迫之承受訴訟人取得，Ｂ分配由被上訴人取得，兩
      造已有共識，不同之爭點在於Ｃ以北部分之分割方法而已
      。
（三）分割方案九之分割方法較為合理：
    1.系爭土地東半南邊面臨道路部分，原由上訴人之被繼承人
      蔡稱迫分管，已如上述，故上訴人同意Ｂ分配與被上訴人
      ，已屬重大之讓步，因不僅上訴人之前棟房屋必須拆除，
      連帶使Ｃ部分之使用受限，以此換取分配Ｅ部分，應屬公
      平合理。
    2.Ｅ部分雖有被上訴人之蘭花園，但該蘭花園主要以尼龍紗
      圍起，四周磚塊老舊，規模極小，設備簡陋，遷移方便，
      不致有重大損失，此有照片存卷可證。
    3.如依被上訴人主張之分割方案八分割，以之分作Ｄ部分面
      積1,555平方公尺、及Ｅ部分面積504平方公尺，鑑價結果
      價值合計新臺幣（下同）15,245,391元，而依上訴人主張
      之分割方案，分作Ｄ部分1,007 平方公尺，鑑價結果價值
      合計15,582,952元，相較之下增加337,561 元，故採分割
      方案九，土地增值，對雙方均屬有利，自較合理。
（四）被上訴人在原審一再聲稱：「共有物未分割前並無特有部
      分，其應有部分係抽象的存在於共有物之全部，應有部分
      僅係共有人得行使權利之比例，而非指共有物之特定部分
      。」然而依嘉義縣大林鎮地政事務所「實測使用界線」複
      丈成果圖，其中第4、5、11、12即被上訴人占有之「特有
      部分」，與其說法前後矛盾。亦即被上訴人自承受案外人
      簡英之持分後，先占有確定範圍之「特定部分」，並分管
      使用3、40 年無異議，而今再要求依比例原則分割，改變
      其原先占有之特定部分，此已嚴重影響其他共有人於其特
      定部分長期之經營與生息，違背其他共有人即上訴人擁有
      之法益。
（五）再依「實測使用界線」複丈成果圖，被上訴人現今所分管
      使用之「特定部分」，與上訴人在原審所稱「蔡稱迫與簡
      英各承受原出賣人使用之土地，即前面（南邊）及最後面
      （北面）由蔡稱迫分得，中間部分由簡英分得。」完全相
      符。原審判決上訴人無法舉證以實其說，殊不知被上訴人
      於共有土地之使用現況，即是最明確之證明，試問被上訴
      人豈有胡亂圈地蓋屋、搭建蘭園、放置燃料油桶之理？由
      此可見，被上訴人既占有其原先之「特定部分」，復對於
      上訴人仍繼續存在使用之特有部分，請求不同之分割，分
      配上訴人之特有部分，顯不合理。
（六）現今系爭土地之各共有人，部分源自繼承，如視同上訴人
      甲○○、酉○○、卯○○、戌○○等，部分源自買賣，如
      視同上訴人丙○○、乙○○等，試問此數人為何自甘被分
      配於西側中後段之土地而不爭執？無他，實因系爭土地早
      已有分管之事實所致。準此上訴人於鈞院開庭中，同意被
      上訴人就緊鄰道路之土地各取一半，實已對上訴人造成重
      大之損害，此不僅拆及前棟之房屋，更連帶使Ｃ部分之土
      地進出更為困難，故請求依分割方案八之Ｅ部分以為補償
      ，亦屬公允合理。
（七）按分割共有物固不受分管契約之拘束，惟盡量依共有人使
      用現狀定分割方法，以維持現狀，減少共有人所受損害，
      當不失為裁判分割斟酌之一種原則，最高法院著有82年臺
      上字第1990號判決足參。系爭土地現場使用現況，如原審
      卷(一)第96頁所附大林地政事務所92年10月17日複丈成果圖
      所載，現場建物及空地等情形，如原審卷(一)第136頁至137
      頁所拍攝之照片，業奉鈞院勘驗證明在卷。本件視同上訴
      人部分，其所分配之部分，與其使用現況一致，故無爭執
      ，唯獨被上訴人執意爭取上訴人原分管使用如上開複丈成
      果圖所示13、14、15部分，遂演成本件爭點。
（八）依分割方案九所示，上訴人已同意Ｂ分配與被上訴人，其
      結果將致上訴人之前棟房屋必須拆除，後棟房屋及Ｃ部分
      庭院使用受限，犧牲可謂不小，上訴人以此犧牲，換取分
      配Ｅ部分，應屬公平合理，又系爭土地東、西兩邊與鄰地
      相鄰，中間留設Ｐ道路，已足供共有人使用，被上訴人主
      張Ｅ部分與非相鄰之道路相通，殊無必要。
三、證據：除引用原審之立證方法外，並補提出照片2 張，及請
    求囑託歐亞不動產鑑定股份有限公司鑑定。
乙、視同上訴人方面：
一、視同上訴人巳○○、午○○、辰○○、未○○，均未於最後
    言詞辯論期日到場，惟據其等具狀陳述稱：上訴人壬○○等
    6 人之被繼承人蔡稱迫現在訴訟分割之土地，係向視同上訴
    人之父親購買，當時賣其之土地係後面部分，然卻占用前面
    土地。且被上訴人己○○現住房屋，後面留有一條巷道可通
    產業道路，不必經過大馬路，村莊人皆走該巷道，上訴人壬
    ○○等6 人欲分該塊地，將來必被堵死而造成不便，還是分
    歸上訴人己○○，庄人要到田裡比較安全，也比較公平，故
    贊成第八方案分割。另本件上訴人壬○○等6 人補償被上訴
    人己○○等3 人，因視同上訴人巳○○、午○○、辰○○、
    未○○分配後面土地，也應一樣補償等語。
二、視同上訴人丙○○、乙○○，均未於最後言詞辯論期日到場
    ，惟據其等具狀陳述稱：同意被上訴人所提之分割方案八分
    割，惟如上訴人壬○○等6人要補償被上訴人己○○等3人，
    ，分配在前之視同上訴人寅○、申○○，也應對其等為補償
    。
三、視同上訴人申○○、寅○、甲○○、酉○○、卯○○、戌○
    ○、亥○○，均未於最後言詞辯論期日到場，亦未提出準備
    書狀作何聲明及陳述。
丙、被上訴人己○○、戊○○、丁○○方面：
一、聲明：求為判決如主文所示。
二、陳述：除與原判決記載事實相同者予以引用外，並補稱：
（一）系爭土地為兩造所共有，並無因物之使用目的不能分割之
      情形，或契約訂有不分割之期限，亦未訂有分管契約。
（二）系爭土地呈南北向之長方形，南北寬約150 公尺而東西窄
      約40公尺，土地南側面臨第二高速公路梅山交流道之主要
      聯絡道路（台162 線）寬20公尺，土地北側及東西兩側與
      他人之土地毗鄰，致無可供出路之道路（東側與同段原26
      7 號土地相鄰，為被上訴人兄弟姐妹與他共有人之土地，
      經裁判分割後留設6公尺寬之巷道即267-6號土地，與產業
      道路相通，巷道北側即267-5號及267-4號土地，分別為被
      上訴人丁○○及被上訴人姐妹劉玉、林劉碧所有）。
（三）兩造共有之系爭土地面積6,006 平方公尺，共有人之所有
      權應有部分比例，被上訴人己○○、戊○○、丁○○為1/
      3，共2,002平方公尺，上訴人壬○○、子○○、丑○○、
      癸○○、庚○○、辛○○為1/6，共1,001平方公尺，被上
      訴人應有部分為上訴人之1 倍。換言之，上訴人主張之分
      割方案九，將系爭土地南邊面臨20公尺連接第二高速公路
      梅山交流道之土地（店面），分為Ａ、Ｂ兩部分，各分歸
      上訴人及被上訴人取得，面積相同，卻將面臨巷道之Ａ部
      分（俗稱三角窗），分歸上訴人取得，已不符比例原則，
      復將被上訴人分配之土地，割成零散3 塊，依下列理由更
      有失公平合理：
    1.被上訴人原主張依公平原則及比例原則，分配取得上開Ａ
      部分及Ｂ部分之一小部分，嗣為增進和諧而讓步。按同一
      區段內各宗土地，政府規定之地價數額，固屬相同，但實
      際上同一宗土地內之土地，因所處位置臨街深度不同，仍
      有優劣之分，以致價格有所差異。兩造因裁判分割所分得
      之土地，因面臨寬度不同之道路或巷道，在價值上自有差
      異，法院為其共有物之分割時，應併予考量，最高法院著
      有93年度臺上字第595 號判決意旨足參，本件並經鈞院囑
      託歐亞不動產鑑定股份有限公司鑑定明確，有卷附估價報
      告書為證。按Ａ部分南鄰寬20公尺通往南二高梅山交流道
      之聯絡道路，西瀕6 公尺寬之留設巷道，屬於最具價值之
      「三角窗」地段，占盡地利，反觀Ｂ部分東側臨他人之土
      地，價值上自有差異。
    2.上訴人94年6 月13日提出之民事準備書狀辯稱：「上訴人
      實際使用在其西側一半，開設飲食小店，東側一半拆除分
      歸被上訴人，留存之西側一半，尚可繼續供飲食店使用，
      被上訴人主張在西側部分，不符使用現況及經濟效益。」
      云云，顯非事實。蓋上訴人開設之飲食店，依嘉義縣大林
      地政事務所92年8月5日嘉林地二字第4479號複丈成果圖圖
      說15所示，住房、鐵架造面積為46平方公尺（約13.9坪）
      ，參照該所94年3月8日嘉林地二字第1115號複丈成果圖分
      割方案六所示；上訴人所有之前後棟房屋，西側部分占用
      預設巷道，勢必拆除。該巷道為避免拆及他共有人酉○○
      等4 人在巷道西側之樓房，並非從中取直，而係由北往南
      逐漸向東傾斜，上訴人之飲食店正位於巷道出口之東側，
      占用巷道面積至少有2/3（9.2坪），剩餘面積約4.7 坪，
      顯然無法繼續供飲食店使用，勢非拆除不可。上訴人辯稱
      Ａ部分分歸其等取得尚可繼續供飲食店使用，顯係自欺欺
      人，目的在於保護既得利益，被上訴人為增進和諧，忍痛
      讓步。
    3.上訴人主張之分割方案九，被上訴人亦同意Ｃ部分分歸上
      訴人取得，蓋其上有上訴人之後棟房屋，必須供其棲身。
      惟該地臨道路較近，依上揭不動產鑑定公司鑑定結果，較
      其北側臨路較遠之土地，價值較優，且與上訴人分配之Ａ
      地相連，形式上為2筆，實際上得合併成1筆，利於開發完
      整使用。
（四）共有人擁有系爭土地之應有部分，被上訴人為 1/3，上訴
      人僅為被上訴人之一半；惟上訴人分得鄰接道路之店面，
      卻與被上訴人均等，且係極盡地利之「三角窗」，已如前
      述，顯然違反比例原則，有欠公平，自應採分割方案八，
      始符公平合理原則。蓋：
    1.被上訴人主張之分割方案八，將Ａ、Ｃ、Ｅ部分，分歸上
      訴人取得符合公平經濟原則。按Ａ部分系最具價值之「三
      角窗」，Ｃ部分臨路較近，價值較高，自應分配離道路較
      遠之Ｅ，以求公允。尤有進者，系爭土地經鈞院函請歐亞
      不動產鑑定股份有限公司鑑定價值，兩造分別提出之分割
      方案，上訴人分歸取得之土地價值，均較被上訴人高出許
      多。被上訴人主張之分割方案八，分配不足應受補償621,
      222 元，而上訴人主張之分割方案九，超額分配應提供補
      償712,946 元，兩相比較，顯見分割方案八比分割方案九
      較具公平性、相當性、完整性，況被上訴人對於分配不足
      之價金，不求上訴人補償。
    2.分割方案八，雖將上訴人之土地分配Ａ、Ｃ二處，但因相
      連得合併成一筆便於利用；反觀分割方案九，卻將被上訴
      人分配之土地，切割成Ｂ、Ｄ、Ｆ三塊，相距數十公尺，
      顯然不完整，有礙整體規劃利用，顯非適當之分割方法。
    3.分割方案八之Ｄ部分，東側與被上訴人丁○○所有 267-5
      地號土地，及被上訴人姐妹劉玉、林劉碧所有之 267-4地
      號土地相鄰，上開267-5 地號及267-4地號土地南邊留有6
      公尺寬之巷道（267-6 地號），通往產業道路，數十年來
      為共有人及村民通行之要道，分歸被上訴人取得，村民可
      繼續通行，避免繞經車水馬龍之公路，減少危險，可以顧
      及經濟效益並兼顧公共利益（參照最高法院84年臺上字第
      1835號、82年臺上字第268號判決）。
    4.系爭土地之巷道，長150公尺，寬6公尺，分配裏地之共有
      人，如遇火災或緊急事故等，消防車或大型車輛，無法會
      車，出入不便，如採分割方案八，得經由上揭被上訴人丁
      ○○所有267-5地號、及被上訴人姐妹所有267-4地號土地
      留設之巷道（267-6 地號）出入，通行至東側之產業道路
      （寬12公尺），有助於紓難。而上訴人主張分割方案九之
      Ｅ部分，其東側即係267-6 地號之巷道，若分歸上訴人取
      得，必在其上建築房屋，上揭巷道之東側便被堵死，無法
      通行，影響公共利益，顯非全體共有人及村民之福。為此
      如分割方案八，將Ｄ部分分歸被上訴人取得，與東側267-
      5地號、及267-4地號被上訴人丁○○及上訴人姐妹劉玉、
      林劉碧所有之土地相連，便於整體規劃，增進利用價值。
    5.又分割方案九之Ｅ部分，如分歸上訴人取得，則被上訴人
      己○○所有之蘭花棚，必須拆除，損失慘重。按該蘭花棚
      ，水電均由被上訴人己○○住家供給，周圍係採用封閉式
      氣窗，室內設備，包括鐵材、空調、自動通風、自動噴水
      等，費用昂貴，所費不貲，不宜貿然拆除。如採分割方案
      八，不僅蘭花棚不用拆除，且與被上訴人己○○所有之房
      屋相連，便於管理、使用，增進經濟效益。況分割方案九
      之Ｅ部分，係從被上訴人己○○住宅後面之滴水起劃分，
      將被上訴人己○○之後門堵死，無從由上揭267-6 地號巷
      道出入，若有緊急狀況，無法由後門逃生，其分割方法顯
      非適當。
（五）綜上所陳，請斟酌系爭土地之性質及公平性、相當性、完
      整性，判如被上訴人訴之聲明。
三、證據：除引用原審之立證方法外，並補提出上訴人戶籍謄本
    共19件、地籍圖謄本1件、大林鎮○○○段267-5地號土地登
    記謄本及267-4地號土地登記謄本各1件、最高法院93年臺上
    字第595號、84年臺上字第1835號、82年臺上字第268號判決
    各1件、分割方案八相鄰267地號巷道及產業道路圖為證，及
    請求囑託嘉義縣大林地政事務所複丈。
丁、原審依職權履勘系爭土地，並囑託嘉義縣大林地政事務所繪
    製土地複丈成果圖。本院亦依職權履勘系爭土地現場，並囑
    託大林地政事務所繪製土地複丈成果圖，及囑託歐亞不動產
    股份有限公司鑑定。
    理  由
甲、程序方面：
一、原審被告蔡稱迫於93年4 月14日死亡，就系爭土地應有部分
    ，由其繼承人壬○○、子○○、蔡明智、癸○○、庚○○、
    辛○○繼承，已辦妥繼承登記，並具狀聲明承受訴訟；另原
    審被告簡劉鳳嬌於92年12月3 日死亡，就繼承簡源德之系爭
    土地應有部分，由其繼承人酉○○、卯○○、簡麗月、簡麗
    珠、亥○○、戌○○繼承，嗣簡麗珠及簡麗月將其應有部分
    贈與亥○○，均已辦妥繼承及贈與登記，並具狀聲明承受訴
    訟；既有各該繼承系統表、戶籍謄本、土地登記謄本、聲明
    承受訴訟狀等件，附於原審卷足稽，核與民事訴訟法第 175
    條之規定並無不合，應予准許。
二、按請求分割共有物之訴，屬於民事訴訟法第56條第1 項，所
    稱訴訟標的對於共同訴訟之各人必須合一確定者，對於共有
    人全體有法律上之利害關係，須共有人全體始得為之。本件
    雖僅原審共同被告壬○○、子○○、丑○○、癸○○、庚○
    ○、辛○○，對原判決不服提起上訴，惟因該上訴係為有利
    益於其餘未上訴之原審共同被告之行為，依民事訴訟法第56
    條第1項第1款規定，其效力自及於各該未上訴之原審共同被
    告，爰將原審共同被告巳○○、午○○、辰○○、未○○、
    丙○○、乙○○、申○○、寅○、甲○○、酉○○、卯○○
    、戌○○、亥○○，併列為視同上訴人。
三、視同上訴人巳○○、午○○、辰○○、未○○、丙○○、乙
    ○○、申○○、寅○、甲○○、酉○○、卯○○、戌○○、
    亥○○，均經合法通知，而無正當理由未於言詞辯論期日到
    場，核無民事訴訟法第386 條各款所列情形，爰依被上訴人
    之聲請，就各該部分由其一造辯論而為判決，均合先敘明。
乙、實體方面：
一、被上訴人己○○、戊○○、丁○○起訴主張：系爭土地為兩
    造所共有，應有部分各如附表所示，且系爭土地並無因物之
    使用目的不能分割之情形，兩造亦未訂有不分割之期限，則
    各共有人得隨時請求分割共有物，惟因兩造無法達成分割協
    議，爰訴請依如原判決附圖即分割方案五所示方法分割，嗣
    在本院改訴請依如附圖即分割方案八所示方法分割等語。上
    訴人壬○○、子○○、丑○○、癸○○、庚○○、辛○○則
    以：系爭土地於60年間測量立樁為界後，上訴人即在南邊部
    分依界址建屋，被上訴人於62年間購買簡英之應有部分，亦
    按簡英所分得之位置取得使用，目前尚有二界樁存在，依司
    法院大法官會議第349號解釋，及最高法院48年臺上字第106
    5 號判例，對被上訴人仍繼續存在，被上訴人自不得再請求
    為不同之分割，而重新取得上訴人分得之部分，本件應係請
    求協同辦理分割登記問題，非可請求分割共有物，如須再為
    分割，主張如原判決附圖即分割方案四所示方法分割，嗣在
    本院改訴請依如附圖即分割方案九所示方法分割等語，資為
    抗辯。視同上訴人申○○、寅○、丙○○、乙○○、巳○○
    、午○○、辰○○、未○○、甲○○、酉○○、卯○○、戌
    ○○、亥○○，則或未到庭為任何陳述主張，或同意依被上
    訴人所提之分割方案辦理分割等語。
二、經查被上訴人主張系爭土地為兩造共有，應有部分各如土地
    登記簿謄本所載之權利範圍，即如附表應有部分欄所示之面
    積，使用現狀則如附圖所示，共有人間並無不分割之特約，
    亦無因物之使用目的不能分割之情形，惟無法達成協議分割
    等情，既為上訴人及視同上訴人所不爭執，並據被上訴人提
    出系爭土地之地籍圖謄本、土地登記簿謄本等件，附於原審
    卷足稽，復經原審及本院先後履勘現場，分別製有勘驗筆錄
    、現場使用複丈成果圖，及拍攝有現場照片等多件，存於原
    審卷可佐，自堪信實。惟上訴人既不同意被上訴人所主張之
    分割方法，並以前揭情詞置辯，致兩造互有爭議。是本件所
    應審究者，厥為系爭土地應否准予分割，及應如何分割二情
    而已。茲更詳細說明如下：
（一）首按各共有人得隨時請求分割共有物，但因物之使用目的
      不能分割，或契約訂有不分割之期限者，不在此限。又共
      有物之分割，依共有人協議之方法行之，分割方法不能協
      議決定者，法院得因任何共有人之聲請，命以原物分配於
      各共有人，或變賣共有物以價金分配於各共有人。民法第
      823條第1項、第824條第1、2 項，分別定有明文。卷查系
      爭土地既無不得分割之情形，共有人間亦無不分割之特約
      ，再徵之兩造就分割之方法復各有主張，顯已無法協議分
      割以觀，足認兩造無法達成協議分割，則被上訴人請求裁
      判分割，揆諸上揭法條，自應准許。
（二）次按共有物未分割前並無特有部分，其應有部分係抽象的
      存在於共有物之全部，應有部分僅係共有人得行使權利之
      比例，而非指共有物之特定部分。又按「協議縱屬實在，
      充其量僅係協議分管而已，而分管僅係定如何管理土地之
      暫時狀態，非消滅共有關係之約定，即與分割有間，並不
      影響共有人共有物分割請求權之行使。」又「被上訴人之
      前手縱與上訴人間就系爭土地存有分管協議，亦僅係就共
      有物之管理定暫時之狀態而已，不能據以認為共有人有俟
      共有物分割時，仍按該分管位置分割之合意，法院自不受
      該分管契約或使用同意約定之拘束。」最高法院分別著有
      89年臺上字第740號、89年臺上字第724號判決意旨在案。
      顯見實務上係認共有土地雖由共有人分管使用，然共有人
      分管之事實狀態，不過為共有人定使用之暫時狀態，而共
      有人請求分割共有物，即係終止分管契約之意思，是法院
      為裁判分割時，固宜顧及分管狀態，但不得因此據為決定
      分割方法之唯一標準。據此上訴人主張系爭土地於60年間
      ，共有人曾請地政事務所測量，在彼此界址立樁為界，上
      訴人之被繼承人蔡稱迫即在南邊依界址建屋使用，嗣被上
      訴人於62年間購買簡英之應有部分時，亦按簡英所分得之
      位置取得使用，目前尚有界樁存在，及其他共有人甲○○
      、酉○○、卯○○、戌○○、丙○○、乙○○等人，對其
      等所分配之土地狀態不爭執等情，縱認確有其事，亦因被
      上訴人否認有協議分割之情事，上訴人復迄未能立證兩造
      間有分割協議之事實，兩造各該使用系爭土地之事實狀態
      ，充其量僅屬共有人定管理使用之暫時狀態，而非有終止
      分管契約之分割效力，被上訴人自得依法請求裁判分割。
      上訴人徒以上揭分管之事實，逕認兩造間已有分割之協議
      ，被上訴人請求重新分割系爭土地，已嚴重影響共有人長
      期經營特定部分之利益與生息，及違背共有人擁有取得之
      法益，被上訴人不得再請求裁判分割云者，即非的論，無
      足取信。
（三）而按定共有物分割之方法，固可由法院自由裁量，但亦需
      以其方法適當者為限，並應顧及均衡之原則，斟酌各共有
      人之利害關係，及共有物之性質、共有物之經濟價值等一
      切情狀。此參諸最高法院51年臺上字第1659號、55年臺上
      字第1982號、57年臺上字第2117號、63年臺上字第2680號
      判例意旨即明。本件系爭土地之分割方法，經兩造迭次主
      張攻防下，在原審雖有原判決附圖分割方案四、分割方案
      五之爭執，然上訴本院既改為附圖分割方案八、分割方案
      九之爭議，是本院就系爭土地之分割方法，自應捨原判決
      附圖分割方案四、分割方案五兩案，而僅就附圖分割方案
      八、及分割方案九兩案，予以審酌擇一裁判分割，茲進而
      敘述理由如下：
    1.系爭土地呈南北向之長方形，南北長約150 公尺東西寬約
      40公尺，土地南側面臨20公尺寬之第二高速公路梅山交流
      道聯絡道路，土地北側及東西兩側與他人之土地毗鄰，東
      側與同段原267 號土地相鄰，為被上訴人兄弟姐妹與他共
      有人之土地，經裁判分割後留設267-6地號6公尺寬之巷道
      ，與產業道路相通，巷道北側為267-5號及267-4號土地，
      分別為被上訴人丁○○及被上訴人姐妹劉玉、林劉碧所有
      ，致無可供出路之道路；又系爭共有土地面積6,006 平方
      公尺，被上訴人之應有部分為1/3共2,002平方公尺，上訴
      人之應有部分為1/6共1,001平方公尺，被上訴人應有部分
      為上訴人之1 倍；既有各該地籍圖、土地登記謄本存卷足
      稽，且為兩造所不爭執。而同一區段內各宗土地，政府規
      定之地價數額雖屬相同，然因所處位置臨街深度不同，價
      值仍有優劣高低之分，乃眾所週知之常識，兩造經分割所
      分得之土地，因面臨寬度不同之道路或巷道，經本院囑託
      歐亞不動產鑑定股份有限公司鑑定結果，價值確有懸殊，
      亦有該估價報告書存於本院卷為證。則法院為系爭土地分
      割時，自應考量兩造所分得土地之配置情形，以符公平之
      原則。而因視同上訴人所分配之位置，及所留設供兩造通
      行之6 公尺巷道，不論附圖分割方案八或分割方案九均相
      同，且兩造復均不爭執，尤以增設巷道作為道路用地，由
      兩造按應有部分比例保持共有，使各筆土地均有通路以對
      外連接公路，不致形成袋地，各筆土地均能獲得充分利用
      ，達到地盡其利之效益，另視同上訴人申○○所有之住房
      及竹園均可免遭拆除，視同上訴人寅○所有之住房、鐵造
      倉庫及車庫亦可保留，均可避免拆除之不利益，視同上訴
      人自當以該分配位置為分割。至上訴人與被上訴人之分配
      位置，因有上揭爭議，自屬本件次應審酌之重要爭點。
    2.被上訴人主張之分割方案八，將Ａ、Ｃ、Ｅ部分分歸上訴
      人取得，因Ａ部分南鄰寬20公尺通往南二高梅山交流道之
      聯絡道路，西瀕6 公尺寬之留設巷道，屬於最具價值之「
      三角窗」地段占盡地利，Ｃ部分臨路較近價值亦高，反觀
      分歸被上訴人之Ｂ部分東側臨他人之土地，價值上自有差
      異，則上訴人配上離道路較遠之Ｅ部分，客觀而言已難謂
      對上訴人有何不公平，且上揭歐亞不動產鑑定股份有限公
      司，就兩造分別提出之分割方案鑑定結果，上訴人分歸取
      得之土地價值，均較被上訴人高出甚多，被上訴人主張之
      分割方案八，分配不足應受補償621,222 元，相較上訴人
      主張之分割方案九，超額分配應補償712,946 元，顯見分
      割方案八比分割方案九較具公平性，況被上訴人對於分配
      不足之價金，並不要求上訴人補償，益見上訴人所分得之
      土地，更獲取較高之利益，而無對其不公情事。雖分割方
      案八將上訴人分得臨路之土地，區分為Ａ、Ｃ二處，然因
      Ｃ部分有上訴人之後棟房屋，必須保留供其棲身，且與Ａ
      部分相連，形式上雖為2筆，實際上得合併成1筆，利於開
      發完整使用，是上訴人雖分配有Ａ、Ｃ、Ｅ三處，實與分
      配二處無異；反觀分割方案九，將應有部分最多之被上訴
      人所分得之土地，區分為Ｂ、Ｄ、Ｆ三處，相距數十公尺
      ，已不合公平完整性，並有礙整體規劃利用。況分割方案
      八之Ｄ部分，東側與被上訴人丁○○所有267-5 地號土地
      ，及被上訴人姐妹劉玉、林劉碧所有267-4 地號土地相鄰
      ，該二地號土地南邊留有267-6地號寬6公尺寬之巷道，通
      往產業道路，如將Ｄ部分分歸被上訴人取得，原通行之村
      民可繼續通行至產業道路，亦可兼顧及公共利益；反觀分
      割方案九之Ｅ部分，其東側即係267- 6地號之巷道，若分
      歸上訴人取得，必在其上建築房屋，該巷道之東側即被堵
      死無法通行，而影響公共利益。為此如分割方案八將Ｄ部
      分分歸被上訴人取得，因與東側267- 5地號、及267-4 地
      號土地相連，更可便於整體規劃增進土地利用價值。況分
      割方案九之Ｅ部分，如分歸上訴人取得，則其上被上訴人
      己○○所有之蘭花棚必須拆除，按該蘭花棚，水電均由被
      上訴人己○○住家供給，且搭建設備所費不貲，亦不宜貿
      然拆除；如採分割方案八，不僅蘭花棚不用拆除，且與被
      上訴人己○○所有之房屋相連，更便於管理使用，而得增
      進經濟效益，即視同上訴人亦均同意此分割方案，是分割
      方案八較為絕大多數共有人所認同，並緣於該方案較合於
      公平合理原則，誠信而有徵。
    3.至上訴人主張系爭土地東半南邊面臨道路部分，原由上訴
      人之被繼承人蔡稱迫分管，上訴人同意Ｂ部分分配與被上
      訴人，已屬重大之讓步，因不僅上訴人之前棟房屋必須拆
      除，連帶使Ｃ部分之使用受限，以此換取分割方案九之Ｅ
      部分，應屬公平合理，及Ｅ部分雖有被上訴人之蘭花園，
      但該蘭花園主要以尼龍紗圍起，四周磚塊老舊，規模極小
      ，設備簡陋，遷移方便，不致有重大損失，另如依分割方
      案八分割，Ｄ部分面積1,555平方公尺、Ｅ部分面積504平
      方公尺，鑑價結果價值合計15,245,391元，而依分割方案
      九分割，Ｄ部分1,007平方公尺，鑑價結果價值合計15,58
      2,952元，相較之下增加337,561元，故採分割方案九，土
      地增值對雙方均屬有利自較合理等節。因上訴人所有建於
      Ａ部分之房屋，即大林地政事務所 92年9月23日使用現況
      圖編號 13，建有房屋2棟屋齡已70餘年，均為原始鄉村橫
      式之磚木造瓦頂平房，前棟係危屋並未居住，後棟僅由上
      訴人癸○○1人居住，而前棟西側占用6公尺寬之預設道路
      ，約有2間包括廁所勢必拆除，東側1間則係沿鄰牆斜搭所
      蓋，前後兩面均無牆壁，不能居住僅置雜物，毫無經濟價
      值等情，既為兩造所不爭執，並有各該現場照片存卷為憑
      ，是其前棟雖遭拆除，但後棟未被拆除，已不影響上訴人
      棲身處所，且無礙社會經濟發展，況Ａ部分地上之前棟房
      屋如不拆除，最小深度不足16公尺，無法建築房屋，亦有
      損土地價值，不能為有效之利用，又因Ａ部分與Ｃ部分連
      接成一處，並不影響上訴人土地之整體利用，另Ｅ部分蘭
      花園之設備使用，於被上訴人己○○有重大之利害關係，
      既均有如前述，是上訴人以讓步Ｂ部分為取得Ｅ部分之條
      件，仍難認屬公平正當之理由，而為本院所不採。另上訴
      人所為上揭有關Ｄ、Ｅ部分鑑價之比較，因以被上訴人主
      張之分割方案八，經鑑價被上訴人分配不足應受補償621,
      222 元，相較上訴人主張之分割方案九，超額分配應補償
      被上訴人 712,946元，既有上揭鑑定報告存卷可佐，顯見
      分割方案八比分割方案九較具公平性，況被上訴人對於分
      配不足之價金，並不要求上訴人補償，是上訴人猶以鑑價
      內之部分單項價值比較，認分割方案九比分割方案八較具
      經濟價值，亦無足取。又因依分割方案八分割，被上訴人
      對於分配不足之價金，並不要求上訴人補償，是視同上訴
      人丙○○、乙○○、巳○○、午○○、辰○○、未○○具
      狀，主張如上訴人有補償被上訴人，其等亦要比照請求補
      償乙節，即失所附麗，而無從審酌。
（四）綜此依附圖分割方案八即大林地政事務所94年7月7日複丈
      成果圖所示方法分割，視同上訴人均依其意願取得所分配
      之土地，被上訴人與上訴人所分配取得之土地，其間價值
      亦相當而符經濟價值公平原則，又有闢設巷道供兩造通行
      ，自較附圖分割方案九即大林地政事務所94年9月7日複丈
      成果圖所示分割方法為可採。
丙、綜上所述，原審依原判決附圖分割方案五即大林地政事務所
    93年9 月20日之複丈成果圖分割，因未顧及被上訴人及上訴
    人所分配臨路土地價值之公平性，且上訴人及被上訴人於本
    院復均主張不採該方案分割，則原判決之分割方法，即難認
    適法妥當，顯未臻於理想。上訴人執此上訴，指摘原判決分
    割方法不當，求予廢棄改判，自為有理由。爰由本院將原判
    決分割方法予以廢棄，另審酌系爭土地臨路狀況、使用現狀
    、整體利用效益及公平原則、各共有人分配土地位置及是否
    保持共有意願、暨附圖分割方案八、九之優劣等一切情狀，
    改依附圖分割方案八即大林地政事務所94年7月7日之分割方
    案辦理分割。編號Ｂ部分面積126 平方公尺、編號Ｄ部分面
    積1,555 平方公尺，分歸被上訴人己○○、戊○○、丁○○
    共同取得，並按原應有部分比例保持共有；編號Ａ部分面積
    126平方公尺、編號Ｃ部分面積211平方公尺、編號Ｅ部分面
    積504 平方公尺，分歸上訴人壬○○、子○○、丑○○、癸
    ○○、庚○○、辛○○共同取得，並按原應有部分比例保持
    共有；編號Ｆ部分面積272平方公尺、編號Ｍ部分面積610平
    方公尺，分歸視同上訴人申○○取得；編號Ｇ部分面積72平
    方公尺、編號Ｈ部分面積278 平方公尺，分歸視同上訴人寅
    ○取得；編號Ｉ部分面積210 平方公尺，分歸視同上訴人酉
    ○○、卯○○、戌○○、亥○○共同取得，並按原應有部分
    比例保持共有；編號Ｊ部分面積280 平方公尺，分歸視同上
    訴人丙○○、乙○○共同取得，並按原應有部分比例保持共
    有；編號Ｋ部分面積380 平方公尺，分歸視同上訴人甲○○
    取得；編號Ｌ部分面積420 平方公尺，分歸視同上訴人巳○
    ○、午○○、辰○○、未○○共同取得，並按原應有部分比
    例保持共有；編號Ｐ部分面積962 平方公尺，由兩造按原應
    有部分比例保持共有，並供道路使用。
丁、又本件屬共有物分割訴訟，兩造所為攻擊防禦方法，核均屬
    保護權利所必要之行為，爰酌定訴訟費用由兩造按原應有部
    分比例負擔，以符公平之原則。另本件事證已臻明確，兩造
    其餘攻擊防禦方法，因對判決之結果均不生影響，爰不逐一
    贅述，均附此敘明。
戊、據上論結，本件上訴為有理由，應依民事訴訟法第463 條、
    第385 條第1項前段、第450條、第80條之1 ，判決如主文。
中    華    民    國    95    年    4    月     25    日
                    民事第四庭  審判長法  官  王惠一
                                      法  官  蘇重信
                                      法  官  林永茂
上為正本係照原本作成。
如對本判決上訴，須於判決送達後20日內向本院提出上訴狀，未
表明上訴理由者，應於上訴後20日內，向本院提出理由書（須附
繕本）。
中    華    民    國    95    年    4    月     25    日
                                      書記官  謝素嬿
                                                  Ｊ
共有人應有部分附表：
    ┌──────┬─────────┬──────┬─────────┐
    │ 共  有  人 │  應  有  部  分  │ 共  有  人 │  應  有  部  分  │
    ├──────┼─────────┼──────┼─────────┤
    │   己○○   │        1/9       │   酉○○   │        1/144     │
    ├──────┼─────────┼──────┼─────────┤
    │   戊○○   │        1/9       │   簡源隆   │        1/144     │
    ├──────┼─────────┼──────┼─────────┤
    │   丁○○   │        1/9       │   戌○○   │        1/144     │
    ├──────┼─────────┼──────┼─────────┤
    │   癸○○   │        1/36      │   亥○○   │        3/144     │
    ├──────┼─────────┼──────┼─────────┤
    │   庚○○   │        1/36      │   丙○○   │        1/36      │
    ├──────┼─────────┼──────┼─────────┤
    │   辛○○   │        1/36      │   乙○○   │        1/36      │
    ├──────┼─────────┼──────┼─────────┤
    │   壬○○   │        1/36      │   甲○○   │    48350/642600  │
    ├──────┼─────────┼──────┼─────────┤
    │   子○○   │        1/36      │   巳○○   │        2/60      │
    ├──────┼─────────┼──────┼─────────┤
    │   丑○○   │        1/36      │   午○○   │        1/60      │
    ├──────┼─────────┼──────┼─────────┤
    │   申○○   │85525/642600，1/24│   辰○○   │        1/60      │
    ├──────┼─────────┼──────┼─────────┤
    │   寅  ○   │        5/72      │   未○○   │        1/60      │
    └──────┴─────────┴──────┴─────────┘


司法院資訊處製作；財團法人民間司法改革基金會備份。
